【裁判字號】    97,訴,1140
【裁判日期】    970731
【裁判案由】    違反公司法
【裁判全文】
臺灣臺北地方法院刑事判決              97年度訴字第1140號
公  訴  人  臺灣臺北地方法院檢察署檢察官
被      告  甲○○
上列被告因違反公司法案件，經檢察官提起公訴（97年度撤緩偵
字第75號），被告於準備程序進行中就被訴事實為有罪之陳述，
經合議庭裁定改行簡式審判程序，本院判決如下：
    主  文
甲○○共同連續公司負責人，公司應收之股款，股東並未實際繳
納，而以申請文件表明收足，處有期徒刑肆月，如易科罰金，以
銀元佰元即新臺幣玖佰元折算壹日，減為有期徒刑貳月，如易
科罰金，以銀元佰元即新臺幣玖佰元折算壹日。
    事  實
一、甲○○與陳財福（業經檢察官通緝中）基於違反公司法及使
    公務員登載不實之概括犯意聯絡：
  (一)於民國九十二年一月初，推由甲○○提供其國民身分證，交
    由陳財福申請設立銘碩工程有限公司，並由甲○○擔任該公
    司負責人，渠等均明知甲○○並未實際繳納股款新臺幣（下
    同）二百萬元，竟推由陳財福於同年月二日在華南商業銀行
    懷生分行，以「銘碩工程有限公司籌備處」名義，開立活期
    存款帳戶（帳號000000000000號），並於同日
    將二百萬元款項存入該帳戶後，委託不知情之會計師韓景山
    憑以於翌日（即同年月三日）簽證該公司設立登記資本額查
    核報告書暨股東繳納股款證明等設立登記所需備置供主管機
    關審核之文件，表明收足股款後，旋由陳財福於同年月六日
    自上開帳戶提領該筆款項；繼而由陳財福於同年月七日持上
    開表明股東已繳納股款之虛偽不實之證明文件，連同其他申
    請公司設立登記所需文件，向臺北市商業管理處申請公司設
    立登記，使該處承辦公務員於同年月九日將此不實事項，登
    載於其職務上所掌之公司設立登記表等公文書，足以生損害
    於臺北市商業管理機關對於公司登記管理之正確性。
  (二)而銘碩工程有限公司於同年月九日獲准設立登記後，直至同
    年四月間，甲○○與陳財福擬將該公司由有限公司變更組織
    為股份有限公司，遂承前概括犯意聯絡，夥同亦有違反公司
    法及使公務員登載不實犯意聯絡之李有發及陳麗華（此二人
    業經檢察官為緩起訴處分確定），決議增資四百萬元，除由
    甲○○繳納其中四十萬元外，並由陳財福、李有發及陳麗華
    各出資一百八十萬元、一百五十萬元及三十萬元，成為銘碩
    工程股份有限公司股東，渠等均明知渠等並未實際繳納增資
    股款四百萬元，竟由甲○○、李有發及陳麗華提供渠等之國
    民身分證，交由陳財福申請公司變更登記，並推由陳財福於
    同年月二十四日在板信商業銀行信義分行，以「銘碩工程有
    限公司」名義，開立活期存款帳戶（帳號00000000
    000000號），並於同日將四百萬元款項存入該帳戶後
    ，委託不知情之會計師韓景山憑以於翌日（即同年月二十五
    日）簽證該公司變更登記資本額查核報告書暨增資股東繳納
    股款證明等變更登記所需備置供主管機關審核之文件，表明
    收足股款後，旋由陳財福於同年月二十八日自上開帳戶提領
    該筆款項；繼而由陳財福於同年月三十日持上開表明增資股
    東已繳納股款之虛偽不實之證明文件，連同其他申請公司變
    更登記所需文件，向臺北市商業管理處申請公司變更登記，
    使該處承辦公務員於同年五月二日將此不實事項，登載於其
    職務上所掌之公司變更登記表等公文書，足以生損害於臺北
    市商業管理機關對於公司登記管理之正確性。
二、案經臺灣臺北地方法院檢察署檢察官自動檢舉偵查起訴。
    理  由
一、前揭事實，業據被告甲○○於本院審理時坦承不諱，並經同
    案被告李有發及陳麗華於偵查中供述無訛，且有公司登記案
    卷、板信商業銀行作業部九十六年一月十七日板信作業字第
    ０九六八０七００七０號函覆之交易明細表及華南商業銀行
    懷生分行九十六年一月二十二日（九六）華懷字第００一一
    號函覆之存款往來明細表附卷可稽。本件事證明確，被告犯
    行洵堪認定，應予依法論科。
二、關於論罪科刑部分：
  (一)按公司法於九十年十一月十二日修法後，主管機關對於公司
    登記之申請，改以形式上審查，不再為實質審查，應注意有
    無刑法第二百十四條之適用（最高法院九十六年度第五次刑
    事庭會議決議參照）。
  (二)核被告所為，係犯公司法第九條第一項前段之公司應收之股
    款，股東並未實際繳納，而以申請文件表明收足罪及刑法第
    二百十四條之使公務員登載不實罪。
  (三)再查被告行為後，刑法業於九十四年二月二日修正公布，九
    十五年七月一日起施行。按行為後法律有變更者，適用行為
    時之法律，但行為後之法律有利於行為人者，適用最有利於
    行為人之法律，刑法第二條第一項定有明文。茲本條係規範
    行為後法律變更所生新舊法律比較適用之準據法，本身尚無
    新舊法比較之問題，於新法施行後，應一律適用新法第二條
    第一項之規定，為「從舊從輕」之比較。而本次刑法法律變
    更，新舊法比較時應就罪刑有關之共犯、未遂犯、想像競合
    犯、牽連犯、連續犯、結合犯，以及累犯加重、自首減輕暨
    其他法定加減原因（如身分加減）與加減例等一切情形，綜
    其全部罪刑之結果而為比較如下（最高法院九十五年度第八
    次刑事庭會議決議參照）：
  1.刑法第二百十四條規定，於本次刑法修正時雖未併予修正，
    而無新、舊法比較之問題，惟其法定刑除有期徒刑及拘役外
    ，尚有罰金刑，而關於罰金刑部分，刑法第三十三條第五款
    既已修正，自有修正前、後刑法第三十三條第五款比較適用
    之問題（臺灣高等法院暨所屬法院九十五年十二月十三日法
    律座談會刑事類提案第一號、第二號研討結果參照）。茲修
    正後之刑法第三十三條第五款已將罰金刑之最低額由銀元一
    元即新臺幣三元，提高為新臺幣一千元，比較新、舊法結果
    ，自以被告行為時即修正前之刑法第三十三條第五款規定較
    有利於被告。
  2.刑法第三十一條第一項關於無身分或其他特定關係之共犯規
    定，雖由原條文：「因身分或其他特定關係成立之罪，其共
    同實施或教唆幫助者，雖無特定關係，仍以共犯論」，修正
    為：「因身分或其他特定關係成立之罪，其共同實行、教唆
    或幫助者，雖無特定關係，仍以正犯或共犯論。但得減輕其
    刑」，然所增訂之但書「得減輕其刑」，係指無公司負責人
    身分之陳財福、李有發及陳麗華而言，被告既屬銘碩工程有
    限公司負責人，自無前開但書之適用，故依修正前刑法第三
    十一條第一項，將陳財福、李有發及陳麗華均以共同正犯論
    ，對被告而言並無不利。
  3.刑法第二十八條關於共犯之規定，由原條文：「二人以上共
    同實施犯罪之行為者，皆為正犯」，修正為：「二人以上共
    同實行犯罪之行為者，皆為正犯」，其修正理由係為釐清陰
    謀共同正犯、預備共同正犯、共謀共同正犯是否合乎本條規
    定之正犯要件。茲被告既屬實行犯罪行為之正犯，不論依修
    正前、後之規定，均為共同正犯，是依修正前刑法第二十八
    條論以共同正犯，對被告而言並無不利。
  4.刑法第五十六條連續犯之規定業經刪除，被告之數犯罪行為
    ，於新法施行後，應予分論併罰。此刪除雖非犯罪構成要件
    之變更，但顯已影響行為人刑罰之法律效果，自屬法律有變
    更，依刑法第二條第一項規定，比較新、舊法結果，仍應適
    用較有利於被告之行為時法律即舊法論以連續犯。
  5.綜上法律修正前、後之全部罪刑之結果而為比較，揆諸前揭
    最高法院決議及刑法第二條第一項所定之「從舊從輕」原則
    ，適用被告行為時即修正前之法律，對被告較為有利，自應
    適用修正前刑法相關規定。
  (四)被告與陳財福間就前揭犯罪事實一之(一)犯行、被告與陳財福
    、李有發及陳麗華間就前揭犯罪事實一之(二)犯行，各有犯意
    聯絡及行為分擔；至關於違反公司法部分，陳財福、李有發
    及陳麗華雖不具身分，惟依修正前刑法第三十一條第一項規
    定，仍成立共同正犯。
  (五)被告先後多次違反公司法及使公務員登載不實犯行，均時間
    緊接，所犯皆係構成要件相同之罪名，顯均係基於概括犯意
    為之，依修正前刑法第五十六條連續犯之規定，各以一罪論
    ，並均加重其刑。
  (六)又刑法第五十五條（牽連犯部分業經刪除）關於想像競合犯
    之規定，新法增列但書「不得科以較輕罪名所定最輕本刑以
    下之刑」，係科刑之限制，為法理之明文化，非屬法律之變
    更，自無新舊法比較之問題（最高法院九十五年度第八次刑
    事庭會議決議參照）。茲被告以一行為同時觸犯前開二罪名
    ，為想像競合犯，應逕依修正後刑法第五十五條之規定，從
    一重之公司法第九條第一項前段之罪論處（最高法院九十六
    年度第七次刑事庭會議決議參照）。
  (七)公訴意旨雖未敘及被告使公務員登載不實之犯行，然此部分
    事實與本案起訴經論罪部分，有裁判上一罪關係，為起訴效
    力之所及，本院自得併予審究。
  (八)爰審酌被告身為公司負責人，明知公司應收之股款，股東並
    未實際繳納，而以申請文件表明收足，並持以辦理設立及變
    更登記完成，影響臺北市商業管理機關對於公司登記管理之
    正確性，然犯後已坦承犯行，態度良好，並依檢察官原緩起
    訴之處分，向指定之機關團體提供八十小時義務勞務，嗣僅
    因其於緩起訴前故意犯他罪，而於緩起訴期間內經法院判處
    有期徒刑三月，始遭檢察官撤銷原緩起訴處分，提起公訴等
    一切情狀，量處如主文所示之刑。
  (九)又被告行為後，刑法第四十一條亦已於九十四年二月二日修
    正公布，九十五年七月一日起施行，其中第一項前段修正為
    ：「犯最重本刑為五年以下有期徒刑以下之刑之罪，而受六
    個月以下有期徒刑或拘役之宣告者，得以新臺幣一千元、二
    千元或三千元折算一日，易科罰金」，然依被告行為時法律
    ，即修正前刑法第四十一條第一項前段：「犯最重本刑為五
    年以下有期徒刑以下之刑之罪，而受六個月以下有期徒刑或
    拘役之宣告，因身體、教育、職業、家庭之關係或其他正當
    事由，執行顯有困難者，得以一元以上三元以下折算一日，
    易科罰金」，暨修正前罰金罰鍰提高標準條例第二條：「依
    刑法第四十一條易科罰金者，均就其原定數額提高為一百倍
    折算一日；法律所定罰金數額未依本條例提高倍數，或其處
    罰法條無罰金刑之規定者，亦同」等規定，易科罰金之折算
    標準最高為銀元三百元即新臺幣九百元，最低為銀元一百元
    即新臺幣三百元。比較新、舊法結果，適用被告行為時即修
    正前之法律，對被告較為有利，爰併依刑法第二條第一項前
    段之規定，適用修正前刑法第四十一條第一項前段，諭知易
    科罰金之折算標準。
  (十)末查被告犯罪之時間，係在九十六年四月二十四日以前，爰
    依中華民國九十六年罪犯減刑條例第二條第一項第三款、第
    七條、第九條之規定，減其宣告刑二分之一，併諭知易科罰
    金之折算標準。
據上論斷，應依刑事訴訟法第二百七十三條之一第一項、第二百
九十九條第一項前段，公司法第九條第一項前段，刑法第二條第
一項前段、第十一條前段、第二百十四條、第五十五條、修正前
刑法第二十八條、第三十一條第一項、第五十六條、第四十一條
第一項前段，中華民國九十六年罪犯減刑條例第二條第一項第三
款、第七條、第九條，刑法施行法第一條之一第一項、第二項前
段，修正前罰金罰鍰提高標準條例第二條，現行法規所定貨幣單
位折算新臺幣條例第二條，判決如主文。
本案經檢察官王鑫健到庭執行職務
中    華    民    國  九十七  年    七    月  三十一  日
                  刑事第八庭法  官  陳芃宇
以上正本證明與原本無異。
如不服本判決，應於判決送達後10日內，向本院提出上訴狀。
                            書記官  徐鶯尹
中    華    民    國  九十七  年    八    月    四    日
附錄本案論罪科刑法條全文：
中華民國刑法第214條
明知為不實之事項，而使公務員登載於職務上所掌之公文書，足
以生損害於公眾或他人者，處3年以下有期徒刑、拘役或5百元以
下罰金。
公司法第9條
公司應收之股款，股東並未實際繳納，而以申請文件表明收足，
或股東雖已繳納而於登記後將股款發還股東，或任由股東收回者
，公司負責人各處 5年以下有期徒刑、拘役或科或併科新臺幣50
萬元以上250萬元以下罰金。
有前項情事時，公司負責人應與各該股東連帶賠償公司或第三人
因此所受之損害。
第 1項裁判確定後，由檢察機關通知中央主管機關撤銷或廢止其
登記。但裁判確定前，已為補正或經主管機關限期補正已補正者
，不在此限。
公司之設立或其他登記事項有偽造、變造文書，經裁判確定後，
由檢察機關通知中央主管機關撤銷或廢止其登記。


司法院資訊處製作；財團法人民間司法改革基金會備份。
